臺灣士林地方法院民事判決　九十一年度家訴字第一八號
　　原　　　告　乙○○
　　　　　　　　　　　　　　送.
　　被　　　告　丙○○
右當事人間法定繼承權事件，本院判決如左：
    主 　   文
確認原告對於被繼承人陳美滿（身分證號碼：Ｚ000000000號）之遺產有應
繼分二分之一之繼承權存在。
原告其餘之訴駁回。
訴訟費用由被告負擔二分之一，餘由原告負擔。
    事   　 實
甲、原告方面：
  一、聲明：
    (一)確認原告對於被繼承人陳美滿（身分證號碼：Ｚ000000000號）之遺
      產有應繼分二分之一之繼承權存在。
    (二)確認臺灣士林地方法院民事執行處作成之八十五年度執字第三０三四號之一分
      配表對於被繼承人陳金葉之第二順位抵押債權所列債權人（原告）乙○○之應
      繼分為四分之三，債權人（被告）丙○○之應繼分為四分之一。
  二、陳述：
    (一)查原告與被繼承人陳美滿原即為親生姊妹，因姑姑陳金葉未有子嗣，乃由原告
      及陳美滿過繼與陳金葉為養女，嗣陳美滿與被告丙○○於民國八十三年結婚，
      但婚後所生獨子陳爐平於八十六年八月死亡，而養母陳金葉亦於八十六年十月
      死亡，是陳美滿除配偶（即被告）外，法律上僅存原告為唯一親屬，從而依據
      司法院二十九年院字第二０三七號解釋與最高法院三十二年上字第三四０九號
      判例，被繼承人陳美滿過世後，原告當然為民法第一千一百三十八條第三款之
      繼承人，並因已無前順序之繼承人，再依民法第一千一百四十四條第二款規定
      ，與被告就陳美滿之遺產同有應繼分為二分之一之繼承權，殆無庸疑。
    (二)不料，被告於繼承開始後，對於原告應有之繼承權態度反覆，而於前述八十五
      年度執字第三０三四號拍賣抵押物強制執行事件（該案原係原告與陳美滿之養
      母陳金葉為抵押債權人，於其死亡後由原告與陳美滿繼承為分配債權人）中，
      更是出具切結書表示渠為陳美滿之唯一合法繼承人，至該案之分配通知僅記載
      被告為陳美滿之繼承人，足見被告有否認原告繼承權之意思，為免嗣後再生紛
      爭，進而妨害原告之繼承權，原告顯然有即受確認判決之法律上利益，並有由
      法院就原告之繼承權與應繼分予以確認之必要。
    (三)原告之先母陳金葉對於訴外人張素美等所有不動產曾設定第二順位抵押債權新
      台幣（以下同）五百萬元，而先母陳金葉於八十六年十月二日病故後，其遺產
      由原告乙○○及妹妹陳美滿各繼承二分之一，孰料妹妹陳美滿於八十九年十二
      月二十七日不幸病故，惟伊無子女，依民法第一千一百三十八條第一項第三款
      及第一千一百四十四條之規定，由原告乙○○及被告丙○○各繼承其二分之一
      ，是則先母陳金葉之抵押債權之原告應繼分為四分之三，而被告應繼分為四分
      之一，不意，鈞院民事執行處本次分配之通知，仍列被告爐冰林為陳美滿之繼
      承人，且在分配表附註十四：說明「抵押權人陳金葉之繼承人乙○○爐冰林應
      共同領取本件之分配款，本院不另細分」，顯有侵害原告乙○○之繼承權，矧
      被告向民事執行處出具切結書表示伊為陳美滿之唯一繼承人，顯有企圖取得將
      陳美滿對於先母陳金葉之應繼分全部歸為伊有，原告顯有即受確認判決之法律
      上利益，爰追加聲明(二)，且追加之事實與起訴狀所述事實完全同一，依民事訴
      訟法第二百五十五條第一項第二款之規定，自得追加。
    (四)訴之追加第二項是分配表異議之訴的性質。因鈞院民事執行處認兩造之分配款
      應共同領取，但原告認為此部分之金額應予細分。
  三、證據：提出繼承系統表、戶籍謄本、遺產稅申報收件憑據、本院民事執行處士
      院儀執美字第三０三四號通知影本、遺產稅繳款書、本院民事執行處五月二十
      八日下午二時實行分配之通知及分配表影本一份。
乙、被告方面：
  一、聲明：原告之訴駁回。
  二、陳述：原告主張之應繼分比例雖合法，但被告認為並不合理，原告對被繼承人
      陳美滿之應繼分應為二分之一的百分之二．五為合理。
丙、本院依職權調閱本院八十五年度執字第三０三四號卷。
    理 　　 由
一、本件原告原聲明為「確認原告對於被繼承人陳美滿（身分證號碼：Ｚ00000
    0000號）之遺產有應繼分二分之一之繼承權存在。」，後追加請求「確認臺
    灣士林地方法院民事執行處作成之八十五年度執字第三０三四號之一分配表對於
    被繼承人陳金葉之第二順位抵押債權所列債權人（原告）乙○○之應繼分為四分
    之三，債權人（被告）丙○○之應繼分為四分之一。」，查其追加係在訴狀送達
    被告前，且其主張之基礎事實同一，依民事訴訟法二百五十五條第一項第二款規
    定，其追加聲明自屬合法，合先敘明。
二、原告主張其與被繼承人陳美滿原為親生姊妹，因姑姑陳金葉未有子嗣，乃由原告
    及陳美滿過繼與陳金葉為養女，嗣陳美滿與被告丙○○於八十三年結婚，但婚後
    所生獨子陳爐平於八十六年八月死亡，而養母陳金葉亦於八十六年十月死亡，是
    陳美滿除配偶（即被告）外，法律上僅存原告為唯一親屬，被繼承人陳美滿過世
    後，原告當然為民法第一千一百三十八條第三款之繼承人，並因已無前順序之繼
    承人，再依民法第一千一百四十四條第二款規定，與被告就陳美滿之遺產同有應
    繼分為二分之一之繼承權之事實，已據其提出與所述相符之戶籍謄本、繼承系統
    表、遺產稅繳款書等件為證，且為被告所不爭執，原告之主張為可採信。惟被告
    既認原告就被繼承人陳美滿之遺產有二分之一應繼分雖為合法，但不合理，並主
    張原告就陳美滿之遺產應繼分應為二分之一的百分之二．五為合理，仍係對原告
    之應繼分比例有爭執，故原告認其就被繼承人陳美滿之遺產有受侵害之虞，而認
    有起訴請求確認之法律上利益，亦為可採。而原告之聲明第一項，既合於民法第
    一千一百四十四條第二款規定，其訴請確認原告對於被繼承人陳美滿之遺產有應
    繼分二分之一之繼承權存在，核無不合，應予准許。
三、又「確認法律關係之訴，非原告有即受確認判決之法律上利益者，不得提起。」
    民事訴訟法第二百四十七條前段定有明文，又所謂有即受確認判決之法律上利益
    ，乃指法律關係存否當事人間不明確，須因其不明確致原告之權利或其他法律上
    之地位有不安之危險，及其不安之危險即時有以確認判決除去之必要。本件原告
    聲明第二項請求「確認臺灣士林地方法院民事執行處作成之八十五年度執字第三
    ０三四號之一分配表對於被繼承人陳金葉之第二順位抵押債權所列債權人（原告
    ）乙○○之應繼分為四分之三，債權人（被告）丙○○之應繼分為四分之一。」
    ，原告主張因本院民事執行處上開分配表就兩造間之金額未細分，載明應共同領
    取，惟原告則認應予細分云云，惟查：「繼承人有數人時，在分割遺產前，各繼
    承人對於遺產全部為公同共有。」民法第一千一百五十一條亦有明文，故在兩造
    間就被繼承人陳美滿或乙○○之遺產為分割前，就其遺產為公同共有，而原告既
    未證明就被繼承人陳金葉之遺產為分割，本院民事執行處分配表附註十四註明「
    抵押權人陳金葉之繼承人乙○○爐冰林應共同領取本件之分配款，本院不另細分
    」，並無不當，原告主張金額應予細分，顯係就該筆分配款予以分割之意。惟遺
    產分割以消滅遺產公同共有關係為目的，故除被繼承人以遺囑禁止繼承人分割之
    遺產，及共同繼承人以契約約定禁止分割之遺產外，應以全部遺產整體為分割，
    不能以遺產中之各個財產為分割之對象，最高法院亦著有八十四年台上字第二四
    一０號判例，而本件被繼承人陳美滿之遺產，除系爭分配款外，另有多筆不動產
    、存款等，亦有原告原告提出之遺產稅申報書影本可稽，是原告亦不得僅就系爭
    分配款訴請分割，而該筆分配款既係兩造公同共有，原告訴請確認其應繼分有四
    分之三，被告有應繼分四分之一，縱兩造間有爭議，惟此不安之危險無從以此確
    認判決除去，依上開說明，此部分之請求，即無受確認判決之法律上利益，應予
    駁回。
四、據上論結，原告之訴為一部有理由，一部無理由，依民事訴訟法第七十九條但書
    判決如主文。
中　　　華　　　民　　　國　　九十一　　年　　　八　　　月　　    九  　日
                                    臺灣士林地方法院家事法庭
~B法　　　官　陳麗芬
右為正本係照原本作成。
如對本判決上訴須於判決送達後廿日內向本院提出上訴狀。
中　　　華　　　民　　　國　　九十一　　年　　　八　　　月　　 十二　　 日
~B法院書記官　李明章
